臺灣高等法院民事判決　　　　　　　　　　　　　九十二年度上易字第一三二九號
　　上　訴　人　南集有限公司
　　法定代理人　陳耀清
　　訴訟代理人　黃炳飛律師
　　被　上訴人　大都市建設開發股份有限公司
　　法定代理人　趙藤雄
　　訴訟代理人　蘇弘志律師
　　　　　　　　陳俊斌律師
右當事人間請求返還價金事件，上訴人對於中華民國九十二年十一月十一日臺灣臺北
地方法院九十二年度訴字第二六一四號第一審判決提起上訴，本院於九十三年四月二
十七日言詞辯論終結，判決如左：
    主      文
原判決關於駁回上訴人後開第二項之訴部分，及訴訟費用之裁判均廢棄。
右廢棄部分，被上訴人應給付上訴人新台幣陸拾柒萬元，及自民國九十二年六月三日
起至清償日止按年息百分之五計算之利息。
其餘上訴駁回。
第一、二審訴訟費用由被上訴人負擔二分之一，餘由上訴人負擔。
    事實及理由
甲、程序方面：
一、按訴之變更或追加，非經他造同意，不得為之；但請求之基礎事實同一者，不在
    此限。民事訴訟法第四百四十六條第一項、第二百五十五條第一項第二款分別定
    有明文。
二、查本件上訴人於原審係依撤銷系爭不動產買賣契約之買受意思，而請求被上訴人
    返還已繳定金新台幣（下同）三十七萬元及簽約金八十四萬元，合計一百二十一
    萬元及法定遲延利息；嗣於本院審理中，援用被上訴人主張解除系爭不動產買賣
    契約之法律效果，併依回復原狀之法律關係，請求被上訴人返還已繳定金三十七
    萬元及簽約金八十四萬元，合計一百二十一萬元及法定遲延利息。雖訴訟標的之
    法律關係有所追加，惟其請求之基礎事實同一，是以被上訴人雖不同意，仍應准
    許，合先敘明。
乙、實體方面：
一、本件上訴人起訴主張：上訴人於民國九十二年二月二十日與被上訴人簽訂不動產
    買賣契約書，以總價一千零十八萬元買受被上訴人所興建坐落台北縣中和市○○
    段二八張小段第三一一之五地號土地應有部分十萬分之七九及地上建物即門牌號
    碼台北縣中和市○○路二六八號七樓之七房屋（含編號 A四○三八一號停車位一
    個)所有權全部 (下稱系爭房地)，惟依使用執照可知系爭房地係屬乙種工業區廠
    房，使用執照上加註建築物不得移供與工業無關之使用，亦不得租售他人作非工
    業使用；而上訴人係一般買賣業，訂約時曾向被上訴人表示購買系爭房地係欲供
    上訴人公司使用，被上訴人公司之業務員明知上訴人購買系爭房地之需求及系爭
    房地有前述之使用限制，仍故意隱匿系爭房地之使用限制而向上訴人表示系爭房
    地符合上訴人之使用需求，可直接
    定型化契約，被上訴人於九十二年二月十九日以「保留訂購房屋保證金證明書」
    限定上訴人需於同年月二十一日前與之訂約，否則即沒收訂金，而遲至同年月二
    十日始提出不動產買賣契約書，是系爭不動產買賣契約所載「本契約於簽約前業
    經甲方（即上訴人）攜回詳閱五天以上」等語即屬不實，上訴人顯係因被上訴人
    故意隱匿系爭房地使用限制之訂約重要事項而被詐欺致與被上訴人簽訂系爭不動
    產買賣契約，上訴人已於同年月二十六日委由律師發函通知被上訴人撤銷買受系
    爭房地之意思表示，並請求被上訴人退還已收款項，惟被上訴人置之不理，上訴
    人自得訴請被上訴人返還系爭不動產買賣契約之定金三十七萬元及簽約金八十四
    萬元合計一百二十一萬元，爰提起本訴，求為命被上訴人應給付上訴人一百二十
    一萬元及自起訴狀繕本送達被上訴人之翌日起至清償日止按年息百分之五計算利
    息之判決。原審為上訴人敗訴判決，上訴人提起上訴，因被上訴人於九十二年四
    月十四日曾發函解除系爭不動產買賣契約，是以鈞院如認上訴人撤銷系爭不動產
    買賣契約之主張不足採，上訴人即援用被上訴人主張解除系爭不動產買賣契約之
    法律效果，主張回復原狀，被上訴人應將上訴人已繳定金三十七萬元及簽約金八
    十四萬元合計一百二十一萬元返還上訴人；又系爭不動產買賣契約雖有損害賠償
    額預定性違約金之約定，惟被上訴人業將系爭不動產以一千零五十三萬元之高價
    出售予第三人趙嘉雍，且已完成所有權移轉登記，被上訴人實際上並無任何損害
    ，自不得將上訴人已繳定金三十七萬元及簽約金八十四萬元充為違約金沒收，仍
    應返還一百二十一萬元予上訴人。並於本院上訴聲明：、原判決廢棄。、被
    上訴人應給付上訴人一百二十一萬元及自起訴狀繕本送達被上訴人之翌日起至清
    償日止按年息百分之五計算之利息。
二、被上訴人則以：上訴人於九十一年九月間即就系爭房地買賣事宜與被上訴人銷售
    人員接洽，雙方於訂約前就該房地買賣既已磋商達五個月以上，且系爭房地乃成
    屋買賣，上訴人已就標的物、工業區廠房使用特性、價金及付款條件等構成契約
    之重要事項及
    代理人陳耀清以其即將出國為由，而要求於九十二年二月二十日簽約，則上訴人
    之法定代理人陳耀清既對訂約事項有所了解而認為毋庸審閱即可訂約，自無主張
    系爭契約未給予充足審閱期間之理。此外，依證人張之溶之證言可知，洽談締約
    事宜時，張之溶已建議上訴人之法定代理人陳耀清可以二種方式
    人買受系爭房地意欲作何使用，實乃購買系爭房地之動機，而非契約之實質內容
    ，故上訴人主張其因受被上訴人詐欺而撤銷系爭契約之意思表示，並請求被上訴
    人返還已收定金及簽約款項，實無理由；又被上訴人係因可歸責於上訴人拒絕繳
    清過戶用印款一百二十萬元及銀行貸款七百七十七萬元之事由而解除系爭不動產
    買賣契約，依民法第二百四十九條第二款之規定，上訴人不得請求返還已繳定金
    三十七萬元；至於上訴人給付之簽約金八十四萬元為任意給付，於其決意不履行
    系爭不動產買賣契約時，應認識該款項已成為約定之懲罰性違約金，不得請求返
    還，法院亦不得酌減；再者，系爭不動產買賣契約解除後，被上訴人之實際損害
    為八百九十七萬元乘以百分之八 (企業年度合理利潤)乘以天數 (二百七十五天)
    為五十四萬元，加上銷售、人事費用及獎勵金約十二萬元，再加若干懲罰性之罰
    款，被上訴人可得之懲罰性違約金八十四萬元，並未過當等語置辯。並於本院答
    辯聲明：上訴駁回。
三、本件經依民事訴訟法第四百六十三條準用同法第二百七十條之一第一項第三款規
    定，整理並協議簡化爭點及不爭執點後，兩造同意僅就言詞辯論時所陳述之事實
    及主張之法律關係為論斷。查上訴人主張伊於九十二年二月二十日與被上訴人簽
    訂不動產買賣契約書，已交付定金及簽約款一百二十一萬元，伊簽訂系爭不動產
    買賣契約書並未有五天之審閱期間等情，已提出系爭不動產買賣契約書為證，且
    為被上訴人所不爭執，堪信上訴人此部分之主張為真正。惟上訴人主張依使用執
    照可知系爭房地係屬乙種工業區廠房，使用執照上加註建築物不得移供與工業無
    關之使用，亦不得租售他人作非工業使用，伊係一般買賣業，訂約時曾向被上訴
    人之業務員表示購買系爭房地係欲供伊公司使用，被上訴人公司之業務員明知伊
    購買系爭房地之需求及系爭房地有前述之使用限制，仍故意隱匿系爭房地之使用
    限制而向伊表示系爭房地符合伊之使用需求，可直接
    約書為成屋買賣之定型化契約，被上訴人於九十二年二月十九日以「保留訂購房
    屋保證金證明書」限定伊需於同年月二十一日前與之訂約，否則即沒收定金，而
    遲至同年月二十日始向伊提出不動產買賣契約書，是系爭不動產買賣契約所載「
    本契約於簽約前業經甲方（即上訴人）攜回詳閱五天以上」等語即屬不實，伊顯
    係因被上訴人故意隱匿系爭房地使用限制之訂約重要事項而陷於錯誤致與被上訴
    人簽訂系爭不動產買賣契約等情，則為被上訴人所否認，並以前開情詞置辯。是
    本件應予審究之重要爭點厥為：、被上訴人有無故意隱匿訂約事項，並因而使
    上訴人陷於錯誤與之簽訂系爭不動產買賣契約書？、系爭不動產買賣契約書之
    簽訂是否因上訴人未有足夠之審閱期間而不成立？、上訴人得否本於撤銷買受
    系爭房地之意思表示而請求被上訴人退還已收款項？、被上訴人解除系爭不動
    產買賣契約是否合法？、上訴人得否援用被上訴人解除契約之法律效果主張回
    復原狀而請求被上訴人返還已繳定金三十七萬元及簽約金八十四萬元？茲分述如
    左：
(一)、被上訴人是否故意隱匿重要訂約事項之情事：
１、按「當事人主張有利於己之事實者，就其事實有舉證之責任。」民事訴訟法第二
    百七十七條第一項前段定有明文。上訴人主張依民法第九十二條第一項前段之規
    定撤銷買受系爭不動產之意思表示，則依前開規定，即應由上訴人就被上訴人如
    何對其為詐欺之事實為積極之舉證（最高法院四十四年台上字第七五號判例意旨
    參照）。
２、雖上訴人主張被上訴人明知其係一般買賣業，卻故意隱瞞系爭房地無法供其設立
    登記之事實，係施用詐術使其為買受之意思表示云云，惟查：
(1)、證人即被上訴人之業務人員張之溶於原審到庭證稱：「他（指上訴人之法定代理
    人陳耀清）有這樣問 (指如果不變更工廠資料，可否直接
    方法可以
    對營利事業項目加註條文，我還請代書傅國直接與原告 (即上訴人）法定代理人
    這邊聯絡，代書在簽約之後有與原告法定代理人聯絡」等語在卷（見原審卷第三
    十七頁），且上訴人之法定代理人陳耀清及訴訟代理人於證人張之溶為上述證言
    後，並未於原審為任何否認之意思表示，堪認證人張之溶前述之證言為真，衡情
    上訴人之法定代理人陳耀清與被上訴人之業務人員張之溶洽簽系爭不動產買賣契
    約時，應已知悉系爭房地無法馬上供其公司設立登記之用等情，斯時上訴人之法
    定代理人陳耀清自可考慮上情而為簽約與否之決定，乃上訴人法定代理人陳耀清
    仍決意與被上訴人簽訂系爭不動產買賣契約書，顯然已就系爭房地買受後得否為
    一般買賣使用或應如何配合辦理公司設立登記等情為相當之評估，是以被上訴人
    之業務人員張之溶之前述告知，即無任何施用詐術而使上訴人與之簽訂系爭不動
    產買賣契約之可能。從而，上訴人以此事由主張被上訴人有故意隱匿系爭房地無
    法供其公司設立登記使用之詐欺情事云云，即非可取。
(2)、又證人張之溶於原審雖另證稱：「汪先生向他（指上訴人之法定代理人陳耀清）
    說現在法規有通過，可以直接
    稱汪先生告以「可以由建築師直接申請變更」等語（見原審卷第三十七頁）。是
    以上訴人之法定代理人陳耀清洽購系爭房地之際，縱遇被上訴人之業務人員汪先
    生告以「現在法規有通過，可以直接
    ，始得為其公司辦理設立登記。換言之，上訴人仍得經由洽詢建築師之方式，得
    知無法於系爭房地未變更使用執照之情況下直接辦理公司設立登記。是以上訴人
    以此主張被上訴人施用詐術，殊與兩造間交易之過程不符，自非可取。
(二)、系爭不動產買賣契約書之簽訂是否因上訴人未有足夠之審閱期間而不成立：
１、查上訴人簽訂系爭不動產買賣契約雖未有五日之審閱期間，惟就系爭不動產買賣
    契約之效力而言，僅上訴人取得得任意刪除系爭契約中條款之權利而已（參消費
    者保護法第十一條之一之立法理由），並非謂定型化契約若未有足夠之審閱期間
    ，消費者即得主張其受有詐欺，而得據以撤銷其買受之意思表示。
２、上訴人雖主張應將系爭不動產買賣契約書第一條當中之「使用區分為都市計劃內
    乙種工業區」等文字刪除，惟依消費者保護法之規定，縱將系爭不動產買賣契約
    書第一條「使用區分為都市計劃內乙種工業區」等文字刪除而為相當之修正，仍
    不得僅憑該修正即推定被上訴人係施用詐術而使上訴人陷於錯誤簽訂系爭不動產
    買賣契約，蓋刪除該段文字並不能使系爭不動產之使用功能有所改變，仍應受使
    用執照之限制甚明，並不影響兩造對於系爭房地買賣價金之意思表示之合致，故
    該段文字刪除與否，委實不影響系爭不動產買賣契約之效力，是上訴人以系爭不
    動產買賣契約未有足夠之審閱期間即主張其得撤銷買受之意思表示，洵屬無據。
(三)、上訴人得否本於撤銷買受系爭房地之意思表示而請求被上訴人退還已收款項：
      承前所述，被上訴人並無故意隱匿重要訂約事項之情形，且系爭不動產買賣契
      約亦不因未有足夠之審閱期間而影響其效力，上訴人不得逕自撤銷其買受系爭
      房地之意思表示，則上訴人請求被上訴人返還已繳定金三十七萬元及簽約金八
      十四萬元，暨自起訴狀繕本送達被上訴人之翌日起至清償日止按年息百分之五
      計算之利息，即非有據，不應准許。
(四)、被上訴人解除系爭不動產買賣契約是否合法：
１、按契約當事人之一方遲延給付時，他方得定相當期限催告其履行，如於期限內不
    履行時，得解除契約，民法第二百五十四條定有明文。故債權人取得契約解除權
    之要件必須係債務人遲延給付後，債權人復定相當期限催告債務人履行，債務人
    於期限內仍不履行時，債權人始得解除契約。
２、查被上訴人並無故意隱匿重要訂約事項之情形，且系爭不動產買賣契約亦不因未
    有足夠之審閱期間而影響其效力，是以上訴人不得逕自撤銷其買受系爭房地之意
    思表示，已如前述，則上訴人即應依系爭不動產買賣契約第三條第二項、第七條
    之約定辦理銀行對保及產權移轉用印手續，並繳交產權移轉預收款；倘上訴人勿
    庸向銀行貸款，即應繳清過戶用印款及銀行貸款甚明 (見原審卷第六頁反面及第
    八頁反面)。
３、次查被上訴人曾先後於九十二年三月十四日、九十二年三月二十六日以台北逸仙
    郵局第○六三七號、九七五號存證信函限上訴人於文到後七日內辦理銀行對保及
    產權移轉用印手續，並繳交產權移轉預收款一百三十四萬元，否則應繳清過戶用
    印款一百二十萬元及銀行貸款七百七十七萬元，惟上訴人均未置理，是以被上訴
    人於九十二年四月十四日以台北逸仙郵局第一一二九號存證信函解除系爭不動產
    買賣契約，即非無據，有上訴人不爭執為真正之存證信函三份在卷可憑 (見原審
    卷第四二至四七頁），是以揆諸前開說明，被上訴人解除系爭不動產買賣契約即
    屬合法。
(五)、上訴人得否援用被上訴人解除契約之法律效果主張回復原狀而請求被上訴人返
      還已繳定金三十七萬元及簽約金八十四萬元：
１、按解除契約時，當事人雙方回復原狀之義務，除法律另有規定或契約另有訂定外
    ，由他方所受領之給付物應返還之，應返還之物有毀損滅失或其他事由，致不能
    返還者，應償還其價額，民法第二百五十九條第一款、第六款定有明文。本件兩
    造就解除契約後，雙方回復原狀之義務並未另行約定，為兩造所不爭執，而法律
    就此亦未設有特別規定，自應適用前揭民法第二百五十九條之規定，是上訴人援
    用被上訴人解除契約之法律效果主張回復原狀，即非無據。
２、次按「民法第二百四十九條第二款規定，定金不得請求返還，係以契約因可歸責
    於付定金當事人之事由，致不能履行為要件，民法第二百五十九條則規定，契約
    解除時，當事人雙方互負回復原狀義務，兩者異其趣旨。本件原審既認定兩造關
    於系爭房屋之買賣契約業經合法解除，則依前開民法第二百五十九條規定，兩造
    應互負回復原狀之義務。原審引用民法第二百四十九條第二款之規定，謂上訴人
    不得請求被上訴人返還已付之定金，其適用法律尚有未合。」、「民法第二百四
    十九條第三款所謂不能履行，係指依一般社會通念已不能履行者而言。至於債務
    人不為履行或履行困難，均非所謂不能履行。」最高法院七十五年度台上字第一
    九五四號、五十九年度台上字第一六九九號判決要旨足資參酌。
３、經查本件上訴人係因認其撤銷系爭不動產買賣契約之買受意思已然合法，故而拒
    絕繳清過戶用印款一百二十萬元及銀行貸款七百七十七萬元，是以被上訴人於九
    十二年四月十四日以台北逸仙郵局第一一二九號存證信函通知上訴人解除系爭不
    動產買賣契約，依一般社會通念而言，並非上訴人不能履行契約，而係上訴人拒
    絕履行。則揆諸前開判決要旨，被上訴人援引民法第二百四十九條之規定，主張
    伊解除系爭不動產買賣契約係可歸責於上訴人之事由，伊得沒收上訴人已付定金
    三十七萬元云云，即非有據。
４、又查本件兩造於系爭不動產買賣契約第十一條之「違約罰則」約定：「如因可歸
    責於乙方 (即被上訴人)之事由而違約中途不賣時，甲方 (如上訴人)得解除本契
    約，乙方應將已收兌現之價款加倍退還予甲方上訴人。如甲方違反本契約各項約
    定時，除本契約另有約定外，乙方得限期七日以上期限催告甲方履行，逾期仍不
    履行時，得解除本契約並沒收甲方已繳付之價款．．．」等語 (見原審卷第九頁
    反面），核兩造之上開約定，旨在督促雙方履行契約，倘因一方任意違約時，得
    以加倍退還已收價款或沒收已收價款之方式填補他方因此所受之損害，自屬違約
    金之性質。
５、再者，定金之性質，因其作用之不同，通常可分為：、證約定金，即為證明契
    約之成立所交付之定金。、成約定金，即以交付定金為契約成立之要件。、
    違約定金，即以定金為契約不履行之損害賠償擔保。、解約定金，即為保留解
    除權而交付之定金，亦即以定金為保留解除權之代價。、立約定金，亦名猶豫
    定金，即在契約成立前交付之定金，用以擔保契約之成立等數種。而系爭不動產
    買賣契約第三條第二項，雖於付款明細列有「定 (訂）金」之繳款項目，惟兩造
    所訂契約，並無將來另訂買賣本約之約定，且對於買賣價金、土地及房屋 (含停
    車位)面積均有約定 (見原審卷第六頁)，雙方可據此履行，上訴人並已給付定金
    三十七萬元及簽約金八十四萬元，復為兩造所不爭執；則參諸系爭不動產買賣契
    約第十一條有關「違約罰則」之約定，如被上訴人違約，已收兌現之價款加倍退
    還上訴人，如上訴人違約，被上訴人得解除契約並沒收上訴人已繳付之價款，並
    未區分應加倍退還或沒收者係定金或簽約金，而統稱之為已付款項，得以違約罰
    則之方式處理 (見原審卷第九頁反面），足見系爭不動產買賣契約所稱之定金應
    屬違約定金，即以定金為契約不履行之損害賠償擔保，是以上訴人所繳交之定金
    三十七萬元與簽約金八十四萬元俱屬系爭不動產買賣契約第十一條「違約罰則」
    所稱之已付價款，同屬違約金之範圍。
６、另按「當事人得約定債務人於債務不履行時，應支付違約金。違約金，除當事人
    另有訂定外，視為因不履行而生損害之賠償總額。其約定如債務人不於適當時期
    或不依適當方法履行債務時，即須支付違約金者，債權人除得請求履行債務外，
    違約金視為因不於適當時期或不依適當方法履行債務所生損害之賠償總額。」民
    法第二百五十條定有明文。次按「民法第二百五十條就違約金之性質，區分為損
    害賠償預定性質之違約金，及懲罰性違約金，前者乃將債務不履行債務人應賠償
    之數額予以約定，亦即一旦有債務不履行情事發生，債務人即不待舉證證明其所
    受損害係因債務不履行所致及損害額之多寡，均得按約定違約金請求債務人支付
    ，此種違約金於債權人無損害時，不能請求。後者之違約金係以強制債務之履行
    為目的，確保債權效力所定之強制罰，故如債務人未依債之關係所定之債務履行
    時，債權人無論損害有無，皆得請求，且如有損害時，除懲罰性違約金，更得請
    求其他損害賠償。」、「違約金，依其性質可分為懲罰性之違約金與賠償額預定
    性之違約金二種，當事人間約定之違約金究屬何者，應依當事人之意思定之。如
    無從依當事人之意思認定違約金之種類，始依民法第二百五十條第二項規定，視
    為因不履行而生損害之賠償總額。」最高法院八十三年度台上字第二八七九號、
    九十二年度台上字第七一三號判決要旨足資參酌。查本件兩造簽訂之系爭不動產
    買賣契約第十一條「違約罰則」，僅泛稱：「如因可歸責於乙方 (即被上訴人)
    之事由而違約中途不賣時，甲方 (如上訴人）得解除本契約，乙方應將已收兌現
    之價款加倍退還予甲方上訴人。如甲方違反本契約各項約定時，除本契約另有約
    定外，乙方得限期七日以上期限催告甲方履行，逾期仍不履行時，得解除本契約
    並沒收甲方已繳付之價款．．．」等語，並無懲罰性違約金之約定，且亦無從依
    當事人之意思認定違約金之種類，揆諸前開說明，自應視為因不履行而生損害之
    賠償總額，即賠償額預定性之違約金。是被上訴人辯稱系爭不動產買賣契約之違
    約罰則係屬懲罰性違約金，上訴人已繳之簽約金八十四萬元為任意給付，於其決
    意不履行系爭不動產買賣契約時，即應認識該款項已成為約定之懲罰性違約金，
    不得請求返還等語，即非可採。
７、末按「當事人約定之違約金額過高者，法院得依職權減至相當之數額，其是否相
    當，須依一般客觀事實、社會經濟狀況及當事人所受損害情形，以為酌定標準。
    債務已為一部履行者，自亦得比照債權人所受利益減少其數額。」最高法院四十
    九年度台上字第八○七號判例可資參照。而本件違約罰則屬賠償額預定性之違約
    金，已如前述，則被上訴人於上訴人不履行系爭不動產買賣契約時，固不待舉證
    證明其所受損害係因債務不履行所致及損害額之多寡，即得按約定違約金請求上
    訴人支付，惟被上訴人無損害時，即不能請求。是以被上訴人於上訴人違約後，
    倘無損害，即不得請求該賠償額預定性違約金。次查上訴人主張被上訴人於九十
    二年四月十四日解除系爭不動產買賣契約後，即將系爭房地以一千零五十三萬元
    之高價出售予第三人趙嘉雍，且已完成所有權移轉登記，被上訴人並無損害等語
    ，業據提出建物登記謄本為證；雖被上訴人並不否認已將系爭房地出售予第三人
    趙嘉雍，惟經本院命其提出與第三人趙嘉雍間之不動產買賣契約書供查核，則置
    之不理，且被上訴人對於上訴人主張系爭房地再以一千零五十三萬元之總價出售
    予第三人趙嘉雍，已完成所有權移轉登記等情，並不爭執，是依民事訴訟法第三
    百四十五條第一項「當事人無正當理由不從提出文書之命者，法院得審酌情形認
    他造關於該文書之主張或依該文書應證之事實為真實。」及第二百八十條第一項
    前段「當事人對於他造主張之事實，於言詞辯論時不爭執者，視同自認。」之規
    定，本院審酌情形，認上訴人主張被上訴人以高於本件買賣總價一千零十八萬元
    達三十五萬元之多之一千零五十三萬元之總價再次出售系爭房地予第三人趙嘉雍
    ，並已完成所有權移轉登記之事實為真正，且視同被上訴人業已自認。雖被上訴
    人辯稱因系爭不動產買賣契約解除，被上訴人之實際損害為八百九十七萬元乘以
    百分之八 (企業年度合理利潤)乘以天數 (二百七十五天)為五十四萬元，加上本
    件銷售、人事費用及獎勵金約十二萬元，再加若干懲罰性之罰款，被上訴人可得
    之懲罰性違約金八十四萬元，並未過當云云。惟被上訴人並未提出其所持有之本
    件銷售、人事費用及獎勵金之單據供本院查核，委實無法認定被上訴人解除本件
    不動產買賣確係受有銷售、人事費用及獎勵金約十二萬元之損害，況所謂企業合
    理利潤，實已包含本件銷售、人事費用及獎勵金等項目，自無再予重複計算之餘
    地；又被上訴人主張上訴人於系爭不動產買賣契約解除前未繳之款項為八百九十
    七萬元，企業年度合理利潤為百分之八乙節等情，雖未提出任何證據佐證，惟上
    訴人既不爭執，自無再命被上訴人舉證之必要，本院審酌一般客觀事實、社會經
    濟狀況及被上訴人所受損害等情，認以被上訴人所提企業年度合理利潤百分之八
    為系爭不動產買賣契約解除致被上訴人受有損害之計算基準較為公允，即被上訴
    人解除系爭不動產買賣契約所受損害為五十四萬元【0000000(含過戶用印款一百
    二十萬元及銀行貸款七百七十七萬元)×0.08×275÷365)】。換言之，本件被上
    訴人僅得沒收之賠償額預定性違約金為五十四萬元，其餘上訴人已繳款項六十七
    萬元則應返還，是上訴人請求被上訴人返還之金額在六十七萬元範圍內，即屬有
    據。
四、綜上所述，本件上訴人援用被上訴人解除契約回復原狀之法律關係，請求被上訴
    人給付六十七萬元及自起訴狀繕本送達被上訴人之翌日即九十二年六月三日起至
    清償日止按年息百分之五計算之利息 (按上訴人依民法二百五十九條第一款、二
    款之規定主張回復原狀，本得請求被上訴人返還自受領定金及簽約金時起之利息
    ，是其於本件請求自起訴狀繕本送達被上訴人之翌日即九十二年六月三日起算之
    利息，即無不合），洵屬適當，應予准許，原審失察，為上訴人敗訴判決，自有
    未洽，上訴意旨指摘原判決此部分不當，求予廢棄改判，為有理由，應由本院將
    原判決此部分廢棄，改判如主文第二項所示；至於逾此部分之請求，則非適當，
    不應准許，原審為上訴人敗訴判決，並無違誤，上訴意旨指摘原判決此部分不當
    ，求予廢棄改判，為無理由，應予駁回上訴。又本件事證已臻明確，兩造其餘攻
    擊、防禦方法經本院審酌後，認與判決結果不生影響，爰無逐一論述之必要，附
    此敘明。
據上論結，本件上訴為一部有理由、一部無理由，依民事訴訟法第四百四十九條第一
項、第四百五十條、第七十九條，判決如主文。
中　　　華　　　民　　　國　　九十三　　年　　　五　　　月　　十一　　　日
                              民事第十二庭
                                    審判長法　官　阮　富　枝
                                          法　官  吳　麗　惠
                                          法　官  黃　豐　澤
正本係照原本作成。
兩造均不得上訴。
中　　　華　　　民　　　國　　九十三　　年　　　五　　　月　　 十三 　　日
　　　　　　　　　　　　　　　　　　　　　書記官  廖　麗　蓮
